臺灣高等法院刑事判決　　　　　　 93年度上更(一)字第378號
上　訴　人
即　被　告　乙○○
　　　　　　丁○○
共　　　同
選任辯護人　高素真律師
上列上訴人因貪污治罪條例等案件，不服臺灣臺北地方法院89年
度訴字第1127號，中華民國90年 4月27日第一審判決（起訴案號
：臺灣臺北地方法院檢察署88年度偵字第 24235號），提起上訴
，本院判決如下：
    主  文
原判決撤銷。
乙○○、丁○○共同行使變造公文書，足以生損害於公眾，各處
有期徒刑壹年陸月。乙○○緩刑參年。
扣案偽造之皇億德企業股份有限公司之出勤卡陸張沒收。
    事  實
一、丁○○與乙○○係夫妻，乙○○為勞工保險局（下稱勞保局
    ）承保處受理科之三等專員，負責審核投保單位之加退保業
    務，保險證字號「工」字，尾數為「五」之投保單位之加退
    保事宜，為乙○○承辦之業務；丁○○為皇億德企業股份有
    限公司（下稱皇億德公司）之股東（公司之實際負責人陳重
    學，為丁○○之表兄）；而皇億德公司之保險證號為「工一
    九七０四五」，符合「工」字號，尾數為「五」，屬於乙○○承辦之業務範圍。民國八十七年間，丁○○明知其亡故之
    表弟辛○○（八十六年六月十二日死亡）並未在皇億德公司
    上班任職，皇億德公司自亦未為之投保勞工保險，竟受辛○○之遺孀郭美華（已死亡）之託，代為想辦法請領勞保死亡
    給付；丁○○乃與乙○○基於共同犯意聯絡，並基於概括之
    犯意，推由乙○○利用其職務之便，於同年十月六日向勞保
    局承保處檔案室調出皇億德公司加退保異動表冊，並於不詳
    時地，利用不知情且身分不詳之人，擅自在異動表冊內之「
    勞工保險加保申報表」上（以下簡稱加保申報表），增列辛○○之姓名、出生年月日、
    日等不實資料，並將表內之受理人數由一人塗改為二人（該
    申報表上原僅列徐慶坤一人為被保險人，到職日期為八十五
    年十二月二十一日，並已經勞局有關人員審核核章），併盜
    蓋皇億德公司名義負責人陳文昌之印章於該申報表上，以表
    示辛○○自八十五年十二月二十一日起到職並參加保勞工保
    險。乙○○變造並予影印後；將變造後申報表影本右下角勞
    保局審核欄有關審核之承辦人印職章銷後再予影印，並交
    予丁○○；丁○○即於八十八年一月四日，基於概括之犯意
    ，冒用皇億德公司名義（其時皇億德公司業已停業），函請
    勞保局補發辛○○勞保卡，並盜用皇億德公司及負責人陳文
    昌之印章於函件上，足以生損害於該皇億德公司。勞保局接
    獲丁○○之申請後，調取前開加退保異動表冊，查覺八十五
    年十二月二十一日之加保申報表有遭變造之嫌，函復丁○○
    應再檢據憑辦；丁○○遂於八十八年二月八日（原函誤載為
    八十六年二月八日）再冒用皇億德名義，盜蓋該公司及負責
    人陳文昌之印章，檢附乙○○所交付已經變造之加保申報表
    影本，函請勞保局補發辛○○之勞保卡，足以生損害於勞保
    局對於投保單位之審查及管理之正確性。嗣因承辦勞保卡補
    發業務之勞保局資料管理科查無辛○○加保紀錄，移請資料
    異動科查辦，經資料異動科承辦人員調閱加保申報表後發現
    有多處疑點，乃簽移受理科辦理，並建議受理科簽請勞保局
    所屬之辦事處實地查察辛○○是否確實任職皇億德公司並取
    證憑辦等情。案交乙○○承辦，乙○○獲悉上情後，除向主
    辦科長陳琄作相同之建議外，並即囑由丁○○於不詳時、地
    偽造辛○○出勤卡六張置於苖粟縣竹南鎮家中以備將來勞保
    局苗栗辦事處人員調查之用，足以生損害於皇億德公司。惟
    科長陳琄不但未採納乙○○之建議，且將全案簽請移送法務
    部調查局台北市調查處（下稱市調處）偵辦，經該處於八十
    八年二月二十七日前往上述苗栗縣竹南鎮二二八巷三弄一號
    丁○○舊家地址搜索，查獲丁○○偽造之辛○○出勤卡六張
    。
二、案經法務部調查局台北市調查處報請台灣台北地方法院檢察
    署檢察官偵查起訴。
    理  由
壹、程序事項：
  一、本案經當事人之同意，由本院受命法官於準備程序訊問證
      人甲○、戊○○、己○○、丙○○、庚○○、壬○○所得
      之供述證據，雖屬審判外之陳述，然經當事人於審判程序
      同意為證據（見本院卷二第六十頁），本院審酌各該證人
      均經當事人之詰問或本院之訊問，依刑事訴訟法第一百五
      十九條之四之規定，應得為證據。
  二、有關被告以外之人於審判外陳述證據能力部分：按新修正
      刑事訴訟法係於九十二年二月六日經總統公布施行，而同
      日公布施行之新修正刑事訴訟法施行法增訂第七條之三復
      規定：「中華民國九十二年一月十四日修正通過之刑事訴
      訟法施行前，已繫屬於各級法院之案件，其以後之訴訟程
      序，應依修正刑事訴訟法終結之。但修正刑事訴訟法施行
      前已依法定程序進行之訴訟程序，其效力不受影響」，是
      以九十二年二月六日修正之刑事訴訟法第一百五十九條至
      第一百五十九條之三有關被告以外之人於審判外之供述之
      證據能力之規定，係於九十二年九月一日施行，在此之前
      ，有關共同被告或證人於司法警察、檢察官或法院訊問時
      供述筆錄之證據能力，仍應適用修正前刑事訴訟法相關規
      定。本件係於八十九年八月十四日繫屬於原審法院（見原
      審卷一，第一頁），其後並於九十年五月十六日因上訴而
      繫屬於本院前審，則被告以外之人在新修正刑事訴訟法施
      行前，在司法警察、檢察官或法院訊問時之供述，若依修
      正前刑事訴訟法法定程序踐行之訴訟程序，其效力不受影
      響，渠等之供述自仍具證據能力。
貳、實體事項：
  一、訊之上訴人即被告乙○○坦承於八十七、八年間任職勞保
      局承保處受理科為三等專員，負責事實欄所示之業務，並
      曾調取皇億德公司之加退保異動表冊之事實；訊之上訴人
      即被告丁○○亦坦承其表弟辛○○死亡後，辛○○之遺孀
      郭美華曾多次託其代為申請補發保險卡以申請死亡給付；
      其乃於八十八年一月四日及同年二月八日，具函代為向勞
      保局申請、詢問等情。惟被告二人均矢口否認右揭犯行，
      被告乙○○辯稱伊係因皇億德公司實際業務負責人陳重學
      電話詢及加保問題，並請伊查明該公司加退保事宜，伊始
      調閱皇億德公司資料，後因一時工作忙，迄八十七年十一
      月十九日始歸還，伊並未將皇億德公司之加退保異動表冊
      交給丁○○，陳重學亦未提及辛○○加、退保之事，伊亦
      不識辛○○云云。被告丁○○辯稱：加保申報表影印本及
      扣案之出勤卡均係郭美華所交付，伊確認辛○○確在該公
      司上班後，始向勞保局申請補發勞保卡云云。
  二、經查：本案之變造之加保申報表、偽造之申請函件及出勤
      卡，雖無人目睹係被告所變造、偽造，然本院綜合以下事
      證，本於推理之作用，已足以確認係被告所為，茲分述所
      憑之證據及認定之理由如下：
    (一)皇億德公司於八十五年間員工約二、三十人，流動性大，
      進廠上班員工均要投保勞工保險，並無臨時工，只有暑期
      工讀生，辛○○於八十五年間並未在皇億德公司任職，亦
      未在該公司投保勞工保險，公司員工上班並無打卡，是由
      負責人陳重學每日會將員工出勤情形告訴會計，皇億德公
      司於八十五年十二月二十一日為徐慶坤辦理加保時並無辛○○加保等情事，業據該公司會計陳麗蘭於法務部調查局
      台北市調查處調查及檢察官偵查中陳述綦詳（見偵查卷第
      三十三頁、第一一一頁背面一一二頁、原審卷第五十四至
      五十六頁）。
    (二)陳麗蘭為徐慶坤加保時，製作之加保申報表為一式二份，
      一份寄交勞保局辦理加保，另一份寄交健保局，並由該局
      於同年月二十六日轉交勞保局，此為被告二人所不否認；
      惟勞保局資料管理科於接獲被告丁○○申請補發辛○○之
      勞保卡時，經調卷發現寄交勞保局之加保申報表上列有辛○○之加保記錄，且筆跡明顯不同，受理人數亦由一人塗
      改為二人，申報表上加蓋之「陳文昌」之印文亦與表上原
      蓋用之印文不同，辛○○之投保薪資三萬五千元並不符勞
      保局之等級規定，亦無勞保局受理科審核人員更正紀錄，
      ，而據勞保局資料異動科查明建檔紀錄均屬正常，皇億德
      公司於八十五年十二月二十一日之異動僅加保一人，計費
      小檔亦正確無誤，而另份由健保局轉送勞保局之加保申報
      表之被保險人亦僅徐慶坤一人等事實，亦據陳麗蘭於原審
      訊問時證述綦詳（見原審卷第五十五頁）；並有加保申報
      表二份、資料異動科簽呈（偵查卷第八十五、八十六、九
      十至九十二頁）及中央健康保險局北區分局九十年一月三
      日健保桃承一字第八九０七一七五七號函附全民健康保險
      第一、二、三類保險對像投保（轉入）申報表（原審卷第
      二一一、二一二頁）等件在卷可稽。負責初審本案申報表
      之壬○○並否認辛○○部分之記載係其所為（見公務員懲
      戒委員會清字第008299號案卷第三宗第二七至二九頁）。
    (三)本院進一步將單列徐慶坤為被保險人之加保申報表（以下
      簡稱：一人申報表）及併列徐慶坤、辛○○為被保險人之
      加保申報表（以下簡稱：本案之申報表），送請法務部調
      查局鑑定結果，１、本案申報表上兩處「陳文昌」之印文
      ，其字型、大小明顯不同，印色反應亦不同，研判非同一
      印泥所蓋用２、本案申報表上徐慶坤及辛○○部分之手寫
      文字，其筆劃特徵不同，墨色反應亦不同，研判非同一人
      、同一支筆所寫３、本案申報表上，徐慶坤部分之墨色與
      表內 「人數」欄內「1」字之墨色反應無明顯之差異；辛○○部分之墨色與表內 「人數」欄內「2」字之墨色反應
      ，亦無明顯之差異。４、比較本案申報表及一人申報表，
      除本案申報表上辛○○部分之手寫文字外，其餘文字之筆
      劃特徵相同（見該局九十四年二月五日鑑定通知書─附入
      本院卷二，第六頁）。綜合上開鑑定結果，可知，本案申
      報表及一人申報表，除本案申報表上辛○○部分之手寫文
      字外，其餘文字之筆劃特徵相同，亦即，除辛○○部分外
      ，兩份申報表原係同一人所為。又因辛○○部分之手寫文
      字及表內「人數」欄內 「2」字之墨色無明顯差異，且徐
      慶坤部分之墨色與 「人數」欄內「1」字之墨色反應無明
      顯之差異；可知本案申報表上原來確僅徐慶坤一人加保，
      其後被增列辛○○，並將人數「1」塗改為「2」人。本案
      申報表上有不同大小、型式、墨色之「陳文昌」之印文各
      一，亦即同一申報表上有二個不同形式之「陳文昌」之印
      文。由上開說明，可印證陳麗蘭所述其製作徐慶坤之加保
      申報表一式二份，分別寄交勞保局及健保局，為可採信；
      且本案加保申報表上之辛○○部分確係事後經人增列、變
      造。
    (四)皇億德公司之係由陳重學以其父親陳文昌之名義登記，公
      司業務由陳重學負責，已經陳重學於原審訊問時證述明確
      （見原審卷第二二０頁以下），核與陳文昌之供述相符（
      見偵卷第三頁、原審卷第一七九頁），並為被告丁○○所
      是認（見原審卷第一八０頁），陳重學雖證稱：辛○○確
      在皇億德公司打零工，也給過薪水，但不記得做多久，陳
      麗蘭是會計，她負責發薪資，只要來工作，就應該會幫他
      辦勞保云云（見原審卷九十年二月六日訊問筆錄）。然陳
      重學自八十五年七月十一日前往醫院初診時即已有憂鬱症
      狀及酒精依賴，共住院四次，酗酒行為斷斷續續，目前仍
      持續門診治療中，有財團法人為恭紀念醫院八十九年三月
      九日診斷證明書、同年十一月十四日（八九）為恭醫字第
      一二五六號、同年十二月二十八日（八九）為恭醫字第一
      五一０號函附病歷查詢表在卷可查（原審卷第六十五頁、
      第一九三頁）。陳重學且自承：「（你有無告訴丁○○辛○○加保的事？）這種小事我忘記了，依照公司規定，一
      上班就要加保，那時我已經很迷糊了：：：這是會計小姐
      的事」。等語。即被告丁○○亦稱：陳重學自八十四年間
      即有精神上之問題，受郭美華之託寫申請書，但去醫院問
      陳重學問不出所以然等語（見原審卷第一八０、一八一頁
      ）。亦即在本案申報表上所載之辛○○加保之八十五年十
      二月二十一日，陳重學之精神狀況已然不佳，其記憶中之
      陳述已難採信。且皇憶德公司之會計業務及員工投保事宜
      均由陳麗蘭負責，該公司且規定一上班就要加保。甚至陳
      重學且證稱：徐慶坤比辛○○早到公司（見原審卷第二二
      二頁）。果如此，辛○○是否在公司上班？應否加保？公
      司曾否發放薪水予辛○○，陳麗蘭應知之最明；且公司既
      規定一上班就要加保；徐慶坤且比辛○○早到公司，徐慶
      坤之加保日期理應在前，何以本案之申報表將徐慶坤及辛○○之到職日併列為八十五年十二月二十一日？足見陳重
      學所證辛○○有在皇億德公司打零工，也領過薪水云云，
      不可採信。辛○○之母甲○於偵查中證稱：辛○○曾在玻
      璃工廠工作，然其並不知在何家玻璃工廠，亦不知老闆係
      何人（見八十九年三月十五日偵訊筆錄、九十年一月五日
      訊問筆錄）云云，亦不實在。辛○○未在皇億德公司上班
      ，亦未投保勞工保險，至為明確。
    (五)被告丁○○雖辯稱：加保申報表及出勤卡係辛○○之遺霜
      郭美華交給伊云云。戊○○於偵查中證稱：「我是去看丁○○的父親時，剛好郭美華、甲○來，當時是民國八十七
      年冬天，在丁○○竹南的家裡，甲○及她媳婦來就說，她
      兒子死了很久，都沒有消息，是不是可領到錢，是不是可
      以申請看看。丁○○就說：他要申請看看。（問：當時甲○、郭美華有無交何資料給丁○○？）好像有交資料給丁○○，但我沒有看清楚是何種資料」（見偵查卷第一０三
      頁），甲○於原審訊問時亦證稱：「郭美華回家問我說，
      我兒子有在工廠上班，為何沒有勞保給付？她就去查，後
      來說他應該可以辦理勞保死亡給付。我去我大姐那邊看我
      姊夫，外甥（丁○○）他回去，她說要幫我辦。可是我與
      我媳婦把勞保卡、一張什麼表交給他後，一直沒有消息，
      我媳婦過世後，我也沒有心情去問他。後來他說又幫我送
      出去」、「我叫我媳婦（把）東西（拿）給丁○○辦理勞
      保給付」、「（提示考勤卡六張，問：是這些？）是」（
      見原審卷第一九八至二００頁）。然皇億德公司雖設有打
      卡鐘及考勤表，然陳麗蘭任職期間公司員工上班並無打卡
      ，已經陳麗蘭陳述在卷（見偵卷第二六頁、原審第五四、
      五五頁）。依陳麗蘭所述其係八十年六月間至八十五年十
      二月三十一日在皇億德公司任職（見原審卷第五四頁）。
      足見陳麗蘭係公司資深且被倚重之員工；若再對照陳麗蘭
      證稱：工廠有哪些人我清楚（見同上卷第五四頁），以及
      陳麗蘭與本案被告並無利害關係，無偏頗一方之必要之事
      實，應認陳麗蘭所述可以採信。因之，扣案之皇億德公司
      之考勤表不僅非該公司使用，更可認係偽造。被告所辯考
      勤表係郭美華所交付，應係推諉予過世之郭美華，所辯不
      可採信。陳重學所證：公司上下班有打卡，本案考勤表係
      公司使用云云（見原審卷第二二一、二二二頁），基於前
      述之理由，亦不可採。而證人甲○自承沒讀過書、識字不
      深（本院卷一，第八一頁），於本院訊問時更僅稱：郭美
      華有交上班用的卡及一、二張單子，沒仔細看，不知道是
      什麼等語（見同上卷第八一、八二頁）。足見其於原審法
      院訊問時所述，係有利害關係下之迴護之詞，不可採信。
      甲○在原審所述既不可採，戊○○之上開證詞，亦不足為
      有利被告之認定。況戊○○於本院訊問前已中風，於本院
      訊問時更無有利於被告之供述（見本院卷一，第七七頁）
      。其次，陳麗蘭製作之加保申報表為一式二份，同時、分
      別寄交勞保局及健保局，其時公司因無影印機，故無留存
      等事實業據證人陳麗蘭證述在卷（見偵卷第三六頁）。亦
      即皇億德公司不致有備份留存，郭美華更不可能取得該申
      報表交付被告丁○○。且同式之加保申報表於寄交健保局
      後，該局旋即轉交勞保局，寄交健保局之加保申報表上並
      無辛○○之加保資料，而勞保局存檔之本案加保申報表確
      出現有辛○○之加保資料；經比對前開三份加保申報表（
      即丁○○所提出之加保申報表影本、勞保局存檔之加保申
      報表及健保局轉交勞保局之加保申報表），除經變造部分
      外，其餘部分無論筆跡、印章蓋用之方位均完全相同，可
      見被告丁○○所提出之加保申報表係影印自勞保局檔案內
      之前開已變造之申報表無訛。郭美華並非勞保局之員工，
      亦不可能自勞保局檔案室內影印該等資料，故被告所辯影
      印之申報表係郭美華交給伊云云，即難採信。
    (六)勞保局承保處有關皇億德公司加退保異動報表全卷僅一冊
      ，其於存檔後僅該處人員得直接進入檔案室查看或影印，
      倘欲將異動表冊帶離檔案室，則需依規定向櫃台填單辦理
      調借手續，至於非承保處之人員僅能在櫃台等候，由檔案
      室人員調閱資料後查閱、影印，並不能將勞保異動表冊攜
      出檔案室。而該加退保異動表冊於八十五年十二月起迄本
      案發之日止，共有三次調卷記錄，第一次為被告乙○○八
      十五年十一月二十七日調閱，迄同年十二月十八日歸還；
      第二次仍為被告乙○○調閱，於八十七年十月六日調閱，
      迄同年十一月十九日歸還；第三次係案發後為調查本案，
      於八十八年一月十二日查閱全卷，有異動報表調借通知單
      為證（偵卷第八八頁），並據證人岳文鈴分別於台北市調
      處調查及檢察官偵查、原審及本院訊問中中證述屬實（偵
      查卷第十七頁背面、第十八頁、第一一三頁背面、原審卷
      第五十二頁及本院九十年八月九日訊問筆錄）。亦即，皇
      億德公司之前開加退保異動表冊於八十五年十二月二十一
      日（變造之辛○○加保日）之後迄案發前，僅被告乙○○
      於八十七年十月六日以勞保局承保處受理科專員身分調借
      出檔案室。被告乙○○雖辯稱因陳重學電詢皇億德公司停
      業後可否加保問題，伊為查詢公司退保日期，始調閱皇億
      德公司資料，嗣因事忙，以致延誤歸還時間，伊並無竄改
      該申報表云云；證人陳重學在台北市調處及原審訊問時固
      亦附和其說，證稱確曾打電話訊問被告乙○○有關公司加
      保之事（即恢復勞保給付）云云（偵查卷第三十八頁及原
      審卷第二二二頁）。然皇億德公司於八十六年十月二十八
      日欠繳保險費，經勞保局予以停止保險給付，迨八十七年
      一月八日繳交保費後已恢復保險給付之事實，有卷附投保
      單位基本資料在卷可稽（見原審卷第九十九頁），並經證
      人陳琄於本院訊問時證述明確（本院九十年八月九日訊問
      筆錄），而被告乙○○第一次調取該卷宗時（八十五年十
      一月二十七日），皇億德公司尚在營業中，並未被停止給
      付，案外人辛○○且尚未死亡，是該次調卷行為，應與陳
      重學之電話詢問無關；而被告乙○○第二次調卷日期係在
      勞保局恢復皇億德公司保險給付後之八十七年十月六日，
      被告乙○○所辯皇億德公司被停止給付後，陳重學欲恢復
      勞保給付，以電話查詢，伊始調卷查明等情，亦因與事實
      不符，不足採信。證人陳重學之證言，顯係迴護之詞，亦
      不可採。被告乙○○無故調取前開異動表冊，既非為陳重
      學解決恢復勞保給付之有關問題，所辯調卷係應陳重學之
      電詢解決皇億德公司之加保問題云云，顯非實在。
    (七)再者，被告丁○○雖係皇億德公司之股東，但平時並未參
      與公司之業務，而該公司之員工流動性極大（見原審卷第
      五四頁陳麗蘭之供述），衡情被告丁○○應不可能知悉每
      一員工之到（退）職及加（退）保（勞工保險）情形，乃
      其竟於八十八年一月四日以皇億德公司名義致函勞保局，
      略謂該公司於八十五年十二月二十一日申請員工徐慶坤及
      辛○○二員投保勞工保險，其中辛○○於八十六年六月十
      二日死亡，但勞保卡經遍尋無著，請求補發等語（見偵卷
      第二八頁）。被告丁○○未曾參與公司業務，竟能確知該
      公司於八十五年十二月二十一日曾為員工徐慶坤及辛○○
      加保，已極可疑；嗣勞保局接獲申請後，經查明該日（即
      八十五年十二月二十一日）僅有員工徐慶坤一人加保，辛○○部分疑係事後遭人變造，除移請受理科續查外，並通
      知被告丁○○並請其附具加保申報表憑辦；此有勞保局之
      簽稿及八十八年二月一日八八保承字第六００三一五五號
      函在卷可按（見原審卷第九十至九十四頁）。乃被告丁○○又於同年二月八日再檢附加保申報書影本催辦勞保卡，
      有卷附被告所書之函在卷足憑（見偵卷第二九至三十一頁
      ）。然陳麗蘭填製加保申報表後，分別寄交勞保局及健保
      局，皇億德公司應無備份留存，被告丁○○根本不可能取
      得該申報表，已如前述，則被告丁○○所附之加保申報表
      之來源亦極可疑。況比對丁○○檢附之申報書影本（見偵
      卷第三一頁）與勞保局檔案所留存之申報書（見偵卷第十
      六頁），除其中勞保局之審核欄各承辦人之蓋章被塗去外
      ，其餘字跡，印章蓋用之方位均屬相同，顯係影印自勞保
      局存檔之本案申報表，塗除後再影印。不僅如此，被告丁○○提出該申報表影本之時間，恰在被告乙○○向勞保局
      檔案室調取該申報書卷宗之後，足見被告丁○○所提出之
      申報表，係被告乙○○影印交付給丁○○無訛。被告丁○○稱係郭美華交給伊等語並非實在。
    (八)相關證人之指述：
    １、勞保局資料異動科職員庚○○於公務員懲戒委員會訊問
        時結證稱：我受理辛○○勞保卡申請案（即被告丁○○
        八十八年一月四日之申請函）後，發現勞保局資料管理
        科從電腦中查無辛○○加保紀錄，經調閱皇億德公司加
        保申報表，發現該公司於八十五年十二月二十一日由竹
        南郵局以掛號函件０９７０１、０９７０２號寄出一式
        兩份加保申報表，一份由勞保局受理加保，一份由健保
        局於八十五年十二月二十六日收到，轉送勞保局，該郵
        寄到健保局者，其內容僅徐慶坤一人加保，並無辛○○
        之加保記載；而郵寄至勞保局者，卻有辛○○之加保紀
        錄，但辛○○加保資料部分，筆跡明顯不同，資料欄所
        加蓋之「陳文昌印」印章，與原蓋於該表負責人欄之印
        章不同，投保薪資額不符勞保局之等級規定，受理人數
        由「１」人塗改為「２」人，有諸多疑點，不無事後補
        列之嫌，我乃簽移受理科辦理，並建議受理稱簽請勞保
        當地辦事處實地查察辛○○是否確實任職皇億德公司並
        取證憑辦等情（見公懲會卷二，第一一二至一一六頁）
        ，互核庚○○之簽呈，並無不符（見本院上訴一八九一
        號卷第五五頁）。庚○○又稱：其承辦辛○○勞保卡申
        請案期間，約八十八年一月十日左右，乙○○曾主動打
        電話，一直問該案保險卡是否已補好，並謂投保單位在
        樓下等云云；經其答復此案尚在查，查好會函復投保單
        位，請囑投保單位不用在樓下等了等語（同上卷第一一
        四頁反面、第一一六頁）。
    ２、庚○○之上開簽呈移由受理科處理後，由被告乙○○受
        理之事實，已經該科長陳琄證述在卷（見偵卷第二二頁
        ），陳琄並結證稱：乙○○承辦該案後，並未告知科室
        主管其與丁○○間有配偶關係，且向陳琄建議將該案交
        由勞保局苗栗辦事處實地查訪，倘皇億德公司確能提出
        辛○○任職之證明，則應儘速補發辛○○之勞保卡等語
        ；其間丁○○且曾打電話至勞保局承保處，由乙○○接
        電話，再轉予陳琄，詢問該辛○○補發勞保卡申請案，
        何以這麼慢等語（見公懲會卷二，第六、七頁）。被告
        乙○○雖否認將丁○○之電話轉接予陳琄，並辯稱是庚○○於彭案簽移受理科前一天主動打電話表示該案很怪
        她會簽移受理科，並建議受理科到苗栗辦事處去查，渠
        於接完電話後即報告陳琄，轉達庚○○要將該案簽移受
        理科，請受理科去苗栗辦事處交查之意，並非主動打電
        話亦未建議云云，不足採信。
    ３、勞保局承保處受理科職員壬○○於公務員懲戒委員會訊
        問時結證稱：辛○○加保申報表「人數」欄由「１」改
        為「２」，並非壬○○所更改，八十五年十二月間壬○○承辦受理該加保申報案件時，該申報表受理人數僅一
        人；又辛○○投保薪資額三萬五千元，不符合薪資等級
        表，顯然錯誤，竟未經資料異動科退給審查人員，表上
        被保險人徐慶坤資料和辛○○資料之字跡不同，原子筆
        色澤不同，且第二筆資料（即辛○○部分），有蓋陳文
        昌印章，審查人員或鍵檔人員和校對人員應會特別注意
        ，而該表竟未退回予審查人員更改投保薪資，以符合投
        保薪資等級表，顯然該筆資料，當初受理、建檔、校對
        時，均只有一筆投保，亦即只有徐慶坤一人加保，辛○○部分是事後補列者等語（見公懲會卷三，第二七頁以
        下）。
    ４、勞保局承保處受理科專員唐湘君於公務員懲戒委員會訊
        問時結證稱：乙○○有時會在辦公室唸來唸去，唸得很
        大聲，說要苗栗辦事處的人去查辛○○有無在皇億德公
        司工作，如有在該處工作，就要補發勞保卡，否則立委
        來函，還是要補發勞保卡云云；過幾天立委的信就進來
        了等語（公懲會卷二，第七頁）。
    (九)相關之書證：
    １、本案除前述之加保申報表三份（寄予健保局、勞保局各
        一份及八十八年二月八日申請函所附之影印本乙件）、
        調借加退保異動表冊之「異動報表調借通知單」兩份、
        被告丁○○以皇億德公司名義於八十八年一月四日致勞
        保局申請補發辛○○勞保卡函、八十八年二月八日函（
        該函誤載為八十六年二月八日）函、考勤表外，並有以
        下之書證資料。
    ２、相驗屍體證明書影本，可以證明辛○○係於八十六年六
        月十二日死亡（見原審卷第一０四頁）。陳重學之相關
        就醫資料及診斷証明書，可以證明陳重學罹患重度憂鬱
        症（見偵卷第六六頁、原審卷第六四、六五、八五頁）
    ３、勞保局資料管理科八十八年一月八日簽移資料異動科之
        簽條、資料異動科於八十八年一月十三日簽移管理科之
        簽條、被告乙○○於八十八年一月二十七日所簽寫勞保
        局復丁○○之函稿、勞保局八十八年二月一日八八保承
        字第六○○三一五五號復丁○○函、立委李嘉進八十八
        年三月二日關切函、被告乙○○於八十八年三月九日所
        簽勞保局復立委李嘉進之函稿暨勞保局八十八年三月十
        七日總字第一○八號復立委李嘉進函、健保局北區分局
        八十八年三月三十日健保桃承字第八八○一三一七七號
        簡便行文表（按係復勞保局八十八年三月八日八八保承
        字第六○○五三一四號查詢函之簡便行文表）、勞保局
        八十八年四月二十一日復皇億德公司及復立委李嘉進之
        函稿等件影本在卷可稽（以上見原審卷第八三至九六頁
        ），並經本院調取該辛○○勞保卡申請案全卷核閱無訛
        。
    (十)本案案發後，台北市調處在被告丁○○住處所扣案之考勤
      卡六張，經查其上「辛○○」、「到職」、「公休」、「
      事假」、「加班」等字跡、色澤均同一，且每張每列之打
      卡鐘打印之印色深淺亦幾近完全一致；參以證人陳麗蘭證
      稱皇億德公司平時並未使用出勤卡供員工打卡等情以觀，
      該扣案之出勤卡顯係事後所偽造。
    (十一)綜上所述，可知辛○○與被告丁○○為表兄弟關係，辛○○於八十六年六月十二日死亡，辛○○本未在皇億德公司
      上班，亦未投保勞工保險，而該公司之保險證號碼尾數為
      五，其有關加退保業務，屬被告乙○○之主管業務；辛○○死亡之後，皇億堂公司亦結束營業，被告乙○○於八十
      七年十月六日向勞保局檔案室調取前開申報表冊後，迨至
      同年十一月十九日始歸還，被告丁○○旋於八十八年一月
      四日以皇億德公司名義函請勞保局為之補發勞保卡，並於
      勞保局函復補正加保申報表後，隨即檢送與勞保局存檔之
      申報表完全相同之申報表再次函請勞保局核發勞保卡，嗣
      經勞保局承保處發現該申報表上之加保人辛○○係屬事後
      所填上，原申報表上並無辛○○其人之加保資料，巧合之
      情，無不令人起疑。再者，承辦勞保卡補發業務之勞保局
      資料管理科受理被告丁○○上開勞保卡之申請函後，因查
      無辛○○加保紀錄，乃移請受理科簽請該局苗栗辦事處查
      明辛○○有無在皇億德公司任職及加保之情形，受理科依
      內部業務劃分交由被告乙○○承辦，乃被告乙○○竟故意
      隱匿其與申請人丁○○為夫妻關係之事實，建議科長陳琄
      將該案交由勞保局苗栗辦事處實地查訪，並謂倘皇億德公
      司確能提出辛○○任職之證明，則應儘速補發辛○○之勞
      保卡云云；其後果經台北市調處承辦人員在被告丁○○家
      中查獲偽造之辛○○出勤卡，可見本案乃被告二人事前即
      有共謀，推由被告乙○○利用職務之便，先行向檔案室調
      取申報表擅自填載辛○○之加保資料並予影印交付被告丁○○，再由被告丁○○以皇億德公司名義向勞保局申請補
      發勞保卡。並於獲知勞保局可能派請苗栗辦事處查辦此案
      ，預先偽造出勤卡以備不時之需至為明顯。
    (十二)至於本案加保申報表上所變造之辛○○之文字，被告乙○○雖否認係其所為，亦無其他證據證明係被告乙○○之筆
      跡。然被告乙○○係本案之業務承辦人，且曾具名調閱本
      案之異動表冊，若再親自變造，極易追查，因之，被告乙○○委利用不知情之第三人填載，並不違常情。基於相同
      之理由，本案加保申報表上所列辛○○之月投保薪資偏高
      ，所載之三萬五千元之數額更不屬法定二十三個級數之一
      ，表上加蓋之「陳文昌」之印文亦與原留負責人章不符。
      然可能係實際填載人為取得鉅額勞保死亡給付，而思慮不
      周，以及因未能取得皇億德公司之原留負責人印章所致；
      亦可能係乙○○未明白教導致使填寫之人因不諳法定數額
      而誤填；更不能排除被告乙○○或實際變造之人為將來案
      發後脫罪之用所故意預留之瑕疵。均難執此而謂該加保申
      報表之補列、變造，即與被告無涉。至於勞保局之電腦資
      料無辛○○生前之加保紀錄乙節，亦可能係被告乙○○，
      慮所未及，亦難以此反證被告乙○○與該變造加保申報表
      之行為無涉。
  三、有利被告證據及被告辯解不足採之理由。被告所辯各節除
      論列如上外，茲再就被告之其餘辯解及有利被告證據不足
      採之理由論述如下：
    (一)查證人陳琄於八十九年十一月十七日，法官問：「有誰有
      可能接觸這份資料？」時，答稱：「整個承保處都有可能
      。：：：」等語。證人丙○○檢察官訊問時，就所詢：「
      勞保局是否有人能私下修改勞工保險異動表？」時，答稱
      ：「勞保局除承保處人員外，一般人都不可能將異動表取
      走，承保處人員則可以自己進入檔案室，若有人有意更動
      內容，則也無法防範。且若承保處人員有意更動內容，則
      也可以在調出該勞工保險異動表時，自行動手更改語（見
      偵查卷第十九頁）。丙○○於本院訊問時亦稱：要進入檔
      案室，主要在櫃檯登記即可，不必搜身，若要影印資料，
      可逕在管制櫃檯旁為之，不須登記等語（見本院卷二，第
      三七、三八頁）。亦即被告乙○○以外之勞保局人員，確
      實有可能接觸本案之加保申報表。然並無證據證明辛○○
      除乙○○之外，尚有其他親友亦任職勞保局且可接觸本案
      之申報表，勞保局員工，除被告乙○○外，更無任何人有
      變造之動機。若再對照上述各事件之發生之時序及內容，
      如辛○○死亡後，被告丁○○受辛○○遺孀及母親之託處
      理、被告乙○○無故調卷、丁○○兩度申請，期間乙○○
      、丁○○均曾向承辦人或勞保局人員表示關切，丁○○再
      透過民意代表致函關心，乃至在被告丁○○之住處查扣本
      案之考勤表，可謂前後緊密相接，互有密切關連，若非被
      告二人共謀犯案，實無可能。亦即本案係由被告以外之人
      所為之可能，可以排除。
    (二)被告丁○○於八十一年間，曾以被告乙○○未履行同居義
      務，而訴請離婚，經法院判決駁回之事實，固有被告所提
      之臺灣高等法院臺中分院民事判決影本附卷可稽。惟查離
      婚訴訟後迄本案案發時乃至案發後，被告丁○○之
      仍設在臺北市○○街被告乙○○之住宅，先在乙○○承租
      之臺北市○○街三六一巷二十三弄十一號三樓，八十六年
      三月二十二日遷入同街三百三十六巷三十六號五樓，仍為
      乙○○承租之住宅，八十九年四月八日再遷入乙○○所購
      之同街二百八十四巷三十九弄二十七號三樓。丁○○有上
      開住宅鑰匙，並抽空回來臺北探視其子等情，均為被告二
      人所不否認，且有被告二人之
      柏慧並自承八十六年四月六日將渠
      至苗栗縣竹南鎮○○路二八八巷一八三弄一號（按其
      於八十六年八月十五日再遷回臺北市○○街），是因其公
      公（即丁○○之父）林金和欠款五十萬元，由其出面至新
      竹大安銀行貸款，而由其公公作保證人，三年還清；八十
      七年暑假期間，因風聞其夫丁○○另結新歡，渠曾前往苗
      栗縣竹南鎮夫家探望；八十八年二月十三日（農曆八十七
      年十二月二十八日）林金和因病死亡時，丁○○通知其前
      往竹南鎮奔喪，並於一週後參加出殯儀式等情在卷，復有
      乙○○、丁○○與林金和相關之
      見公懲會卷）。足見於上開離婚訴訟後，被告二人仍有來
      往，夫妻情誼未斷。是被告所辯因二人已分居多年，無夫
      妻情誼，不可能甘冒犯罪云云，不能信採。此由陳琄所證
      其曾接獲乙○○轉來之丁○○之電話，亦可印證。
    (三)綜上，被告所辯均是卸責之詞，不可採信。被告其餘所辯
      及有利被告之證據，因不影響於本案事實之認定，無逐一
      說明之必要，併此敘明。
  四、末查，皇億德公司之加保申報書雖係由該公司所製作，屬
      私文書之性質，但經該公司持向勞保局申報，並經勞保局
      各承辦單位承辦人予以審核蓋章，業已表示其所申報之加
      保人已符合投保要件准予加保，並予作業完畢後予以歸檔
      ，則該文書即成為勞保局關於勞工保險業務應保存之公文
      書，被告乙○○將之調出擅自變造添載被保險人辛○○，
      影印後再將影本上右下方勞保局審核欄各承辦人職章予以
      塗銷再影印交付被告丁○○，先後二次變造公文書；並先
      後二次冒用皇億公司名義具函勞保局申領勞保卡，以及偽
      造辛○○之出勤卡，以備勞保局查察之用，自己足以生損
      害於勞保局有關勞工保險業務之管制及皇億德公司；
  五、綜合上述，被告所為前開辯解，均不足採，本案事證明確
      ，被告二人之犯行應堪認定。
  六、被告二人所為，均係犯刑法第二百十六條、第二百十一條
      之行使變造公文書罪、同法第二百十六條、第二百十條之
      行使偽造之私文書罪。被告丁○○雖未親自參與變造加保
      申報表之行為，被告乙○○亦未親自參與偽造並行使申請
      函、考勤表等行為，然基於上述之說明，被告二人顯然事
      前同謀，並推由對方實施構成要件之行為，以達其請領保
      險卡之目的，亦即被告二人係在合同之意思範圍內，各自
      分擔犯罪行為之一部，相互利用他人之行為，以達犯罪之
      目的，即應對於全部之犯罪結果共同負責。被告二人所犯
      上開罪行，為共謀共同正犯，應負共同正犯責任。被告利
      用不知情之第三人變造加保申報表，為間接正犯。被告先
      後三次偽造私文書（二次偽造皇億德公司之函件及一次偽
      造皇億德公司之出勤卡）、二次行使偽造私文書及二次變
      造公文書，時間密接，犯罪構成要件相同，顯係基於概括
      犯意為之，為連續犯。被告利用不知情之人變造加保申報
      表，為間接正犯。變造公文書、偽造私文書之低度行為為
      行使之高度行為所吸收，盜用印章為偽造私文書之階段行
      為，均不另論罪。被告所犯行使變造公文書與行使偽造私
      文書，係一行為為之，為想像競合犯，應從一重之行使偽
      造公文書罪處斷。審酌被告二人之犯罪動機非圖己利，所
      用手段雖非重大，但影響勞工保險主管機關對於勞工保險
      管理之正確，被告乙○○身為公務員不思潔身自愛，挺而
      走險，有辱官箴，以及犯後均否認犯罪之態度及其他一切
      情狀，各量處有期徒刑一年六月。扣案出勤卡六張為被告
      丁○○所有且係供犯罪所用之物併予宣告沒收。末查，查
      被告乙○○素行良好，前未曾犯罪受有期徒刑以上刑之宣
      告，有被告之前案紀錄表可稽，其經本次起訴並到庭接受
      審判後應知警惕，當無再犯之虞，且被告乙○○獨立扶養
      子女三人，次子智障，有身心障礙手冊可按（見本院上訴
      審卷第六十頁），被告乙○○已因本案而經公務員懲戒委
      員會議決撤職並停止任用二年確定，有該會九十一年度鑑
      字第九八三六號議決書可按，本院因認對被告所處之刑，
      以暫不執行為適當，爰併予宣告緩刑三年，以啟向上。
  七、原審判決以被告二人罪證明確並據以論罪科刑，固非無見
      。但被告所為，僅在向勞保局申請辛○○之勞保卡，雖意
      在能申請死亡給付，然究尚未著手實施，原審論以貪污治
      罪條例第五條第一項第二款、第二項之利用職務詐取財物
      未遂罪，即有未合。又被告二人雖係受辛○○之妻之請託
      ，欲以前開方式向勞保局請領辛○○之死亡給付，然並無
      證據足以認定郭美華有共同參與前開犯罪行為或就前開犯
      罪行為有所共謀，乃原審認定郭美華與被告二人間有共犯
      之關係，同有未合，被告上訴意旨否認犯罪，固無理由，
      但原判決既有可議，自仍應由本院將原判決予以撤銷改判
      。
  八、公訴意旨另以被告二人偽造勞保局之加保申報書，旨在為
      辛○○申領死亡給付，因認被告所為另涉貪污治罪條例第
      五條第二項、第一項第二款之公務員利用職務詐取財物罪
      云云；但查被告前開犯行之最終目的，固在為已死亡之辛○○領取死亡給付，唯本件被告僅係向勞保局申請補發勞
      工保險卡，但尚未著手向勞保局申請死亡給付，其行為僅
      止於預備階段，而貪污治罪條例第五條並不處罰預備犯，
      惟公訴人既認此部分與前開有罪部分有方法結果之牽連關
      係，為裁判上一罪，故不另為無罪之諭知。
據上論斷，應依刑事訴訟法第三百六十九條第一項前段、第三百
六十四條、第二百九十九條第一項前段、第二十八條、第二百十
六條、第二百十一條、第二百十條、第五十五條、第七十四條第
一款，判決如主文。
本案經檢察官朱家崎到庭執行職務。
中　　華　　民　　國　　94　　年　　4 　　月　　26　　日
　　　　　　　　　刑事第十七庭  審判長法　官　吳啟民
　　　　　　　　　　　　　　　　　　  法　官　蘇隆惠
　　　　　　　　　　　　　　　　　　  法　官　林瑞斌
以上正本證明與原本無異。
如不服本判決，應於收受送達後十日內向本院提出上訴書狀，其
未敘述上訴之理由者並得於提起上訴後十日內向本院補提理由書
（均須按他造當事人之人數附繕本）。
                          　　        書記官　陳思云
中　　華　　民　　國　　94　　年　　4 　　月　　27　　日
附錄：本案論罪科刑法條全文
刑法第二百一十六條：
行使第二百十條至第二百十五條之文書者，依偽造、變造文書或
登載不實事項或使登載不實事項之規定處斷。
刑法第二百十一條：
偽造、變造公文書，足以生損害於公眾或他人者，處一年以上七
年以下有期徒刑。
刑法第二百十條：
偽造、變造私文書，足以生損害於公眾或他人者，處五年以下有
期徒刑。
